【裁判字號】    95,選上訴,12
【裁判日期】    950731
【裁判案由】    違反公職人員選舉罷免法
【裁判全文】
臺灣高等法院高雄分院刑事判決        95年度選上訴字第12號
上  訴  人
即  被  告  甲○○
指定辯護人  莊博文 律師
上列上訴人因違反公職人員選舉罷免法案件，不服臺灣屏東地方
法院95年度選訴字第3 號中華民國95年4月11日第一審判決（起
訴案號：臺灣屏東地方法院檢察署94年度選偵字第63、94、95號
），提起上訴，本院判決如下：
     主  文
上訴駁回。
     事  實
一、甲○○前曾因妨害風化案，經最高法院以90年台上字第1548
    號判決有期徒刑5 月確定，於90年7 月10日易科罰金執行完
    畢，仍不知安分，其因曾受參選屏東縣議會第16屆議員之候
    選人黃坤能及屏東縣新園鄉第15屆鄉長之候選人林吉良之幫
    助，為圖報答並使上開2 位候選人能順利當選，竟基於對於
    有投票權人交付賄賂，約定投票權為一定行使之概括犯意，
    於94年12月3 日選舉投票日上午，駕駛其所有之車牌號碼為
    WK-4601 號之自小客車，先後6 趟，搭載如附表所示之有投
    票權人，至設於屏東縣仙吉村仙隆宮旁第452 號投開票所投
    票，連續以如附表所示之方式，向附表所示之有投票權人行
    求、期約並交付賄賂予附表各該編號所示之有投票權人（有
    投票權人收賄罪部分，由原審法院另行審結），而約定將屏
    東縣議員選舉投給登記第7 號候選人黃坤能及屏東縣新園鄉
    鄉長選舉投給登記第3 號候選人林吉良，嗣於甲○○搭載附
    表編號6 所示之許林秀美、許榮華及林永聰返家途中，在屏
    東縣新園鄉田洋村往新園村產業道路遭警逮捕，並在甲○○
    之口袋及皮夾查扣甲○○總計攜帶1 萬8,400 之現金，及扣
    得許林秀美、許榮華及林永聰收受之賄款總計3,000 元，再
    循線追查其餘14名受賄之投票權人到案，另查扣收受之賄款
    總計1萬2,000 元。
二、案經臺灣屏東地方法院檢察署檢察官指揮屏東縣東港分局及
    法務部調查局屏東縣調查站偵查起訴。
    理  由
一、按被告以外之人（包括證人、告訴人、被害人、共同被告等
    ）於審判外之陳述，雖不符前四條之規定，而經當事人於審
    判程序同意作為證據，法院審酌該言詞陳述或書面陳述作成
    時之情況，認為適當者，亦得為證據，刑事訴訟法第159 條
    之5 第1 項定有明文。經查，本件同案被告陳燕、黃陳樹蘭
    、李忠義、郭朱花、蔡美玲、賴正雄、張明綢、莊棻如、趙
    潘于、郭慶祥、郭丁欲、許榮華、許林秀美、余椿之警詢筆
    錄，為被告以外之人於審判外之陳述而屬傳聞證據，被告及
    辯護人於本院審理時均明確表示同意作為證據，且本院審酌
    簡朝明等17人於製作筆錄當時之情況，並無違法之情事，故
    認為適當而有證據能力。
二、上開犯罪事實，業據上訴人即被告甲○○於警詢、檢察官偵
    查、原審及本院審理時坦承不諱，核與證人即共同被告陳燕
    、黃陳樹蘭、李忠義、郭朱花、蔡美玲、賴正雄、張明綢、
    莊棻如、趙潘于、郭慶祥、郭丁欲、許榮華、許林秀美、余
    椿於警詢時證述明確，並有跟監翻拍照片27幀附卷可證；此
    外，復有扣案共同被告簡朝明、陳燕、黃陳樹蘭、李忠義、
    郭朱花、蔡美玲、賴正雄、張明綢、莊棻如、趙潘于、郭丁
    欲、許榮華、許林秀美、林永聰、余椿等15人所收受之賄賂
    各現金1,000 元，合計1 萬5,000 元可資證明，本件事證明
    確，被告上揭犯行應可認定。
三、核被告所為係犯公職人員選舉罷免法第90條之1 第1 項之對
    於有投票權之人交付賄賂而約投票權為一定行使罪。又被告
    行求、期約之行為為交付賄賂之階段行為，不另論罪。復被
    告先後多次交付賄賂行為，時間緊接，方法相同，觸犯構成
    要件相同之罪，顯係基於概括犯意反覆為之，為連續犯，依
    修正前刑法第56條之規定，論以一罪，並加重其刑。再被告
    曾因妨害風化案件，經最高法院90年度台上字第1548號判決
    被告有期徒刑5 月確定，於90年7 月10日易科罰金執行完畢
    ，有臺灣高等法院被告前案紀錄表1 紙在卷可查，其受有期
    徒刑執行完畢，於5 年以內再犯本件最重本刑為有期徒刑以
    上之罪，為累犯，應依修正前刑法第47條之規定，加重其刑
    ，並依刑法第70條規定遞加重之。被告行為後，刑法第56條
    連續犯之規定，業於94年1 月7 日修正刪除，並於95年7 月
    1 日施行，則被告之犯行，因行為後新法業已刪除連續犯之
    規定，此刪除雖非構成要件之變更，但顯已影響行為人刑罰
    之法律效果，自屬法律有變更，依刑法第2 條第1 項規定，
    比較新、舊法結果，仍應適用較有利於被告之行為時法即舊
    法論以連續犯（最高法院95年第8 次刑事庭會議參照）。又
    刑法第47條有關累犯之規定，新法即修正後之刑法亦有修正
    ，惟不論是舊刑法第47條，或新法第47條第1 項之規定，被
    告之犯行均構成累犯，對被告而言並無有利或不利之情形，
    自不生新舊法比較之問題，應逕依修正前之刑法第47條，論
    以累犯，爰予明。另被告於檢察官偵查中自白，雖未因而
    查獲候選人為共犯，仍應依公職人員選舉罷免法第90條之1
    第5 項規定，減輕其刑，並依刑法第71條第1 項之規定，先
    加後減之。
四、原審因而適用公職人員選舉罷免法第90條之1 第1 項、第5
    項、第98條第3 項、刑法第11條、（修正前）第56條、（修
    正前第47條）、第37條第2 項，審酌被告以上開方式從事賄
    選，對選舉制度之運作產生不良影響，足使選舉結果產生錯
    誤，無視政府近年來大力查察賄選，行為實屬不該，自應受
    相當之刑事非難，惟念被告犯後坦承犯行，深具悔意，態度
    甚佳，且其行賄之動機係為圖報答候選人之恩情等一切情狀
    ，量處有期徒刑壹年捌月，並依公職人員選舉罷免法第98條
    第3 項宣告褫奪公權3 年，又以該法第90條之1 第3 項固規
    定預備或用以行求期約或交付之賄賂，不問屬於犯人與否，
    沒收之。但如其賄賂已交付與有投票權之人收受，因收受者
    係犯刑法第143 條第1 項之投票受賄罪，其所收受之賄賂應
    依同法條第2 項之規定沒收之，如全部或一部不能沒收時，
    追徵其價額。故犯投票行賄罪者，其已交付之賄賂自應依刑
    法第143 條第2 項之規定於其對向共犯所犯投票受賄罪之從
    刑宣告追徵、沒收，不得再依上開規定沒收（最高法院92年
    度台上字第5577號判決意旨參照）。考其理由係為避免重覆
    宣告沒收，而生執行上不當得利之情形，否則若一旦已完成
    交付之賄賂，均毋庸依前開規定宣告沒收，則該條文之規定
    豈非等同具文。是扣案被告簡朝明、陳燕、黃陳樹蘭、李忠
    義、郭朱花、蔡美玲、賴正雄、張明綢、莊棻如、趙潘于、
    郭丁欲、許榮華、許林秀美、林永聰、余椿等15人所收受之
    賄賂各現金1,000 元及簡園忠、郭慶祥所收受未繳回之賄款
    各1,000 元部分，依上揭說明，自無庸為沒收之宣告。另
    明自被告口袋及皮夾所查扣之現金1 萬8,400 元，被告於審
    理時陳明係給家人之生活費等語，並無證據可證該筆款項係
    被告預備或用以行求期約或交付之賄賂，故不為沒收之諭知
    。原審認事用法皆無不合，量刑亦稱允當，被告上訴指摘原
    判決太重，其辯護人並請求依刑法第59條規定減輕其刑，然
    查被告如欲報答上開候選人，儘可以政治獻金或服勞務等方
    式為之，其竟無視政府大力宣導杜絕賄選之決心，而以買票
    之方式從事賄選，敗壞選舉風氣，其所為客觀上難謂足堪憫
    恕，應無刑法第59條之適用，又被告係屬累犯，與宣告緩刑
    之要件不符，是被告之上訴非有理由，應予駁回。
據上論斷，應依刑事訴訟法第368條，判決如主文。
本案經檢察官陳宗吟到庭執行職務。
中    華    民    國    95    年    7     月    31    日
                  刑事第四庭    審判長法  官   蕭權閔
                                      法  官   黃蕙芳
                                      法  官   陳吉雄
以上正本證明與原本無異。
如不服本判決應於收受本判決後10日內向本院提出上訴書狀，其
未敘述上訴理由者，並得於提起上訴後10日內向本院補提理由書
狀（均須按他造當事人之人數附繕本）「切勿逕送上級法院」。
中    華    民    國    95    年    8     月    1     日
                                      書記官   梁美姿
附錄本判決論罪科刑法條：
公職人員選舉罷免法第90條之1第1項
對於有投票權之人，行求期約或交付賄賂或其他不正利益，而約
其不行使投票權或為一定之行使者，處3 年以上10年以下有期徒
刑，得併科新臺幣100 萬元以上1000萬元以下罰金。
附表：
  ┌───┬─────────────────────────────┬───────┐
  │編 號 │方                                                      式│備         註 │
  ├───┼─────────────────────────────┼───────┤
  │1     │被告以上開自小客車搭載陳耀朋、簡山春、余椿及陳余員等4 位有│              │
  │      │投票權人，於前往上開投開票所途中，以每人1,000元之代價，向 │              │
  │      │上開4 人行求將屏東縣議員選舉投給登記第7 號候選人黃坤能及屏│              │
  │      │東縣新園鄉鄉長選舉投給登記第3 號候選人林吉良，而上開4 人僅│              │
  │      │余椿允諾並與被告期約於投票完畢回程途中交付1,000 元賄款，嗣│              │
  │      │於同日8 時53分許投票完畢搭乘上開自小客車返家途中，由被告交│              │
  │      │付賄賄1,000 元予余椿收受。                                │              │
  ├───┼─────────────────────────────┼───────┤
  │2     │被告以上開自小客車搭載簡朝明、簡園忠、黃陳樹蘭及陳燕等4 位│              │
  │      │有投票權人，於前往上開投開票所途中，以每人1,000 元之代價，│              │
  │      │向上開4 人行求將屏東縣議員選舉投給登記第7 號候選人黃坤能及│              │
  │      │屏東縣新園鄉鄉長選舉投給登記第3 號候選人林吉良，上開4 人允│              │
  │      │諾並與被告期約於投票完畢回程途中由被告交付1,000 元賄款，嗣│              │
  │      │於同日9 時7 分許投票完畢搭乘上開自小客車返家途中，由被告交│              │
  │      │付賄款各1,000 元予簡園忠、黃陳樹蘭及陳燕收受（簡朝明之賄款│              │
  │      │則由陳燕代為收受）。                                      │              │
  ├───┼─────────────────────────────┼───────┤
  │3     │被告以上開自小客車搭載郭朱花、蔡美玲、李忠義及姓名年籍不詳│              │
  │      │之成年男子等4 位有投票權人，於前往上開投開票所途中，以每人│              │
  │      │1,000 元之代價，向上開4 人行求將屏東縣議員選舉投給登記第7 │              │
  │      │號候選人黃坤能及屏東縣新園鄉鄉長選舉投給登記第3 號候選人林│              │
  │      │吉良，上開4 人允諾，並當場由被告交付1,000 元賄款予該4 人。│              │
  │      │                                                          │              │
  ├───┼─────────────────────────────┼───────┤
  │4     │被告以上開自小客車搭載賴正雄、張明綢、莊棻如及趙潘于等4 位│              │
  │      │有投票權人，於前往上開投開票所途中，以每人1,000 元之代價，│              │
  │      │向上開4 人行求將屏東縣議員選舉投給登記第7 號之候選人黃坤能│              │
  │      │及屏東縣新園鄉鄉長選舉則投給登記第3 號之候選人林吉良，上開│              │
  │      │4 人即允諾並與被告期約於投票完畢回程途中交付1,000 元賄款，│              │
  │      │嗣於同日9 時57分許投票完畢搭載上開自小客車返家途中，由被告│              │
  │      │交付賄款各1,000 元予賴正雄、張明綢、莊棻如及趙潘于4 人收受│              │
  │      │。                                                        │              │
  ├───┼─────────────────────────────┼───────┤
  │5     │被告以上開自小客車搭載郭丁欲及郭慶祥等2 位有投票權人，於前│              │
  │      │往上開投開票所途中，以每人1,000 元之代價，向郭丁欲及郭慶欲│              │
  │      │行求將屏東縣議員選舉投給登記第7 號之候選人黃坤能及屏東縣新│              │
  │      │園鄉鄉長選舉則投給登記第3 號之候選人林吉良，上開2 人即允諾│              │
  │      │並與被告期約於投票完畢回程途中交付1,000 元賄款，嗣於10時17│              │
  │      │分許投票完畢搭載上開自小客車返家途中，由被告交付賄款各1,00│              │
  │      │0 元予郭丁欲及郭慶祥收受。                                │              │
  ├───┼─────────────────────────────┼───────┤
  │6     │被告以上開自小客車搭載許林秀美（僅對於鄉長選舉有投票權，議│              │
  │      │員選舉部分並無投票權）、許榮華及林永聰3 位投票權人，於前往│              │
  │      │上開投票所途中，以每人1,000 元之代價，向上開3 人行求將屏東│              │
  │      │縣議員選舉投給登記第7 號之候選人黃坤能及屏東縣新園鄉鄉長選│              │
  │      │舉投給登記第3 號之候選人林吉良（許林秀美部分僅鄉長部分），│              │
  │      │上開3 人即允諾並期約於投票完畢回程途中交付每人各1,000 元賄│              │
  │      │款，嗣於同日10時25分許投票完畢搭載上開自小客車返家中，由被│              │
  │      │告交付賄款各1,000 元予許林秀美、許榮華及林永聰3 人收受。  │              │
  └───┴─────────────────────────────┴───────┘
                                                A


司法院資訊處製作；財團法人民間司法改革基金會備份。
